【裁判字號】    94,訴,118
【裁判日期】    950119
【裁判案由】    商標異議
【裁判全文】
臺北高等行政法院判決
                                       94年度訴字第118號
                              .
原      告  日商‧日本香煙產業股份有限公司（Japan Tobac
            co Inc.）
代  表  人  文生‧F‧小比克.
訴訟代理人  林志剛律師（兼送達代收人）
            楊憲祖律師
            黃闡億律師
被      告  經濟部智慧財產局
代  表  人  蔡練生（局長）
訴訟代理人  乙○○
參  加  人  甲○○
上列當事人間因商標異議事件，原告不服經濟部中華民國93年11
月25日經訴字第09306231540號訴願決定，提起行政訴訟，經本
院命參加人獨立參加訴訟，本院判決如下：
    主  文
原告之訴駁回。
訴訟費用由原告負擔。
    事  實
一、事實概要：
    原告於民國91年10月8日以「峰MI-NE」商標（下稱系爭
    商標，如附圖1所示），指定使用於當時商標法施行細則第
    49條所定商品及服務分類表第25類之「衣服、鞋、靴、運動
    鞋、涼鞋、襪子、領巾、領帶、冠帽、服飾用禦寒用手套、
    腰帶服飾用皮帶、綁腿、圍裙、圍兜」商品，向被告申請註
    冊，經被告審查，准列為審定第0000000號商標。嗣參加人
    以系爭商標有違異議時商標法第37條第12款之規定，對之提
    出異議。於被告審查期間，適逢商標法於92年11月28日修正
    施行，被告乃依商標法第89條第1項規定，逕予系爭商標註
    冊，並於93年7月5日以（93）智商0900字第09380308590號
    發文之中台異字第G00000000號商標異議審定書為系爭商標
    之註冊應予撤銷之處分。原告不服，提起訴願，經遭訴願決
    定駁回，遂向本院提起行政訴訟。
二、兩造聲明：
  (一)原告聲明：
   1.原處分及訴願決定均撤銷。
   2.訴訟費用被告負擔。
  (二)被告聲明：
   1.駁回原告之訴。
   2.訴訟費用由原告負擔。
  (三)參加人之聲明：（參加人未於準備程序及言詞辯論期日到場
    ，亦未提出書狀作何聲明或陳述。）
三、兩造之爭點：系爭商標指定使用於前揭商標法施行細則第49
    條第25類之商品，有否商標相同或近似於他人同一或類似商
    品或服務之註冊商標或申請在先之商標，有致相關消費者混
    淆誤認之虞，而構成前揭商標法第37條第12款及商標法第23
    條第1項第13款之違反？
  (一)原告主張之理由：
   1.按被告公告之「混淆誤認之虞」審查基準（下稱被告審查
     基準）第5.2.5點：「商標給予商品／服務之消費者的印象
     ，可以就商標整體的外觀、觀念或讀音等來觀察，因此判
     斷商標近似，亦得就此三者來觀察是否已達到可能混淆的
     近似程度。特別要再強調，外觀、觀念或讀音其中之一的
     相近，雖可能導致商標整體印象的近似，但卻非絕對必然
     ，例如『第一』與『帝衣』，雖然讀音相同，但外觀及觀
     念截然不同，就二商標之整體印象而言，引起商品／服務
     消費者混淆的可能性極低，應認為非屬近似之商標。是以
     ，二商標外觀、觀念或讀音其中之一的近似，並非即可推
     論商標之整體印象即當然近似，仍應以其是否達到可能引
     起商品／服務之消費者混淆誤認的程度為判斷近似之依歸
     。」，以及被告審查基準第5.2.3 點：「判斷商標近似，
     應以商標圖樣整體為觀察。此乃係由於商標呈現在商品／
     服務之消費者眼前的是整體圖樣，而非割裂為各部分分別
     呈現。」可知，原處分及訴願決定僅以系爭商標圖樣中之
     「峰」字與註冊第292086號「鋒RUNNER及圖」商標（如附
     圖2所示）及第951355號「」商標（如附圖2所示）圖樣
     中之「鋒」、「」字中文讀音相近，即論斷系爭商標與
     據爭商標構成近似，已有率斷，蓋被告忽視「峰」字與「
     鋒」、「」字外觀上之差異，及系爭商標另有「」
     、「MI-NE」字樣；據爭第292086號商標另有「        」
     圖形及「鋒」字置於菱形框內等差異，有違商標圖樣整體
     觀察原則。系爭商標與據爭第292086、951355號商標之整
     體印象並不近似，無引起相關消費者混淆誤認之虞。
   2.系爭商標與註冊第604869號「歐卡菲MINE」商標及第66732
     8號「歐卡菲MI-INE」商標（如附圖所示）間，另有可資辨
     別的顯著部分：系爭商標與據爭第604869號商標雖均有外
     文「MINE」，惟該外文於此二商標圖樣中所佔比例極小，
     並非主要部分，蓋此二商標另有字體極大之「峰」與「歐
     卡菲」中文，可資區辨。再衡酌國人仍以中文辨別商標之
     生活經驗，此二商標中文部分既有極大差異，當無使相關
     消費產生混淆誤認之虞，非屬構成近似之商標。又據爭第
     667328號商標外文部分為「MI-INE」，系爭商標則為「
     MI-NE」，已不盡相同，且系爭商標另有字體極大之「峰」
     ，據爭第667328號商標亦含有「歐卡菲」中文，可資區辨
     ，在我國人普遍以中文區辨商標之情形下，此二商標應無
     使相關消費者產生混淆誤認之虞，並不構成近似商標。此
     外，最高行政法院36年判字第1號判例可供參考。
   3.系爭商標已普遍為消費者所熟悉，應給予較大保護。再者
     ，如果消費者對於相爭執的商標其一較為熟悉，則造成消
     費者混淆誤認的可能性較低：
     被告審查基準第5.6.2點載有：「相關消費者對衝突之二商
     標如僅熟悉其中之一者，則就該較為被熟悉之商標，應給
     予較大之保護。」；又「著名商標」具有「層昇概念」性
     格，商標知名度越高，該等排他性（或者係防衛性）商標
     專用權效力所及於商品或服務種類也越廣，此即商標法第
     23條第1項第12款規定，相同或近似於他人著名商標或標章
     ，有致相關公眾混淆誤認之虞，或有減損著名商標或標章
     之識別性或信譽之虞者，即不得註冊，而不限於使用在同
     一或類似商品或服務之緣由。按一般生活經驗，現今已有
     許多企業從事多角化經營，同一商標圖樣使用於多種類商
     品的情形極為普遍，而原告即為多角化經營，跨越食品及
     醫藥類產品。系爭商標圖樣於香煙商品普遍為消費者所熟
     悉，此有原處分可稽，倘該圖樣使用於系爭商標所指定使
     用之衣服、鞋、靴等商品，基於系爭商標圖樣之高知名度
     、所使用之商品同屬一般民生用品，加上一般消費者認識
     經濟社會多角化經營之普遍現象，接觸系爭商標的消費者
     當易將系爭商標與使用於香煙商品的原告知名商標產生連
     想，而認為來源同一。系爭商標倘已實際使用於所指定之
     衣服、鞋、靴等商品相當時日，確有加強前述消費者之連
     想效果，不得謂原告未提出實際從事多角化經營之證據，
     即否認系爭商標圖樣於香煙商品之知名度，不及於衣服、
     鞋、靴等商品。原處分及訴願決定之見解，忽略經濟社會
     多角化經營之普遍現象，有違前揭著名商標保護理論。
   4.原告善意申請註冊系爭商標：
     按系爭商標之註冊申請是否善意為判斷有無致消費者混淆
     誤認之虞的考量因素之一，此有被告審查基準可稽。原告
     早自75年起即陸續以系爭商標圖樣申請註冊，取得註冊第
     329978號等商標專用權在案，並於台灣巿場廣泛宣傳、行
     銷，今原告以同一商標圖樣申請註冊於衣服、鞋、靴等商
     品，絕非出於攀附任何第三人商譽之意圖。
  (二)被告主張之理由：
   1.前揭商標法第37條第12款及商標法第23條第1項第13款所謂
     「有致消費者混淆誤認之虞」，係指商標給予消費者的印
     象，可能致使消費者混淆而誤認商品/服務之來源，包括誤
     認來自不同來源的商品/服務以為來自同一來源，或者誤認
     二商標之使用人間存在關係企業、授權關係、加盟關係或
     其他類似關係。而判斷是否有混淆誤之虞，被告審查基準
     列有各項相關參考因素。其中商標近似及商品類似二項要
     素，依前揭法條規定為必須具備之要件。其他參酌要素則
     視個案中是否存在而為斟酌。
   2.茲將相關因素之審酌及其符合要件理由敘述如下：
    (1)系爭商標與據爭商標構成近似：
     按被告審查基準第5.2.1點可知，商標近似係指二商標予
       人之整體印象有其相近之處，若其標示在相同或類似的
       商品/服務上時，以具有普通知識經驗之消費者，於購買
       時施以普通之注意，可能會有所混淆而誤認二商品/服務
       來自同一來源或誤認不同來源之間有所關聯。商標近似
       之判斷得就二商標外觀、觀念及讀音為觀察。
     系爭商標圖樣上之中文「峰」字，與據爭第292086號商
       標圖樣上之中文「鋒」字相較，二者讀音相同。又系爭
       商標圖樣之中文「峰」字，與據爭第951355號商標（被
       告誤植為第651355號）「」（被告誤植為「峰」字）
       字相同。再者，系爭商標圖樣之外文，與據爭第667328
       、604869號商標及圖樣之外文，皆係由簡單印刷體大寫
       且排列順序相同之外文「MINE」所構成，以具有普通知
       識經驗之消費者，於購買時施以普通之注意，可能會有
       所混淆而誤認二商品來自同一來源或雖不相同但有關聯
       之來源，應屬構成近似之商標。
    (2)系爭商標與據爭商標係指定使用於同一或類似程度高之商
      品：
     按被告審查基準第5.3.1點可知，商品類似係指二個不同
       的商品，在功能、材料、產製者或其他因素上具有共同
       或關聯之處，如果標上相同或近似的商標，依一般社會
       通念及市場交易情形，易使商品消費者誤認其為來自相
       同或雖不相同但有關聯之來源，則此二個商品間即存在
       類似的關係。
     系爭商標與據爭商標指定使用於如下述之商品，其用途
       、功能、產製者、行銷管道及場所等因素上具有共同或
       關聯之處，如標示相同或近似的商標，依一般社會通念
       及市場交易情形，易使一般商品消費者誤認其為來自相
       同或有關聯之來源，應屬同一或類似之商品：
       A.系爭商標指定使用之「襪子」商品、據爭第292086號
         商標指定使用之「襪、褲襪」商品、據爭第951355號
         商標指定使用之「襪子」商品，以及據爭第604869、
         667328號商標指定使用之「襪子、褲襪」商品。
       B.系爭商標指定使用之「領巾；領帶」商品，以及據爭
         第604869、667328號商標指定使用之「領帶」商品。
       C.系爭商標指定使用之「冠帽」商品，以及據爭第60486
         9、667328號商標指定使用之「冠帽」商品。系爭商標
         指定使用之「服飾用禦寒用手套」商品，以及據爭第
         604869、667328號商標指定使用之「服飾用手套，禦
         寒用手套」商品。
   3.此外，據爭商標既已申請註冊在先，依法他人即不得於同
     一或類似商品以構成近似之商標申請註冊。又多角化經營
     只是商標混淆誤認審查基準認定的其中一個參考要素，且
     系爭商標係多角化經營於食品及藥品類，與系爭商標指定
     使用於襪類、服飾不同。被告雖對於系爭商標著名於香煙
     商品不爭執，惟其係與系爭商標性質不同之商品，且無證
     據可資佐證原告有因多角化經營，而致相關消費者對系爭
     商標使用於據爭商標商品上亦具有相同熟悉之程度，難謂
     一般消費者可分辨系爭商標與據爭商標所表彰之商品非屬
     同一來源之系列商品，故原告主張不致造成混淆誤認之因
     素，並不足採。此外，系爭商標著名於香煙類，商標獨創
     性不大，於其他商品已有人使用近似的商標，不能因為系
     爭商標於其他商品申請而影響到既有的商標權利。
    理  由
一、按「本法中華民國92年4月29日修正施行前，已提出異議，
    尚未異議審定之案件，以本法修正施行前及本法修正施行後
    之規定均為違法事由為限，始撤銷其註冊；其程序依修正後
    之規定辦理。」為現行商標法第90條所明定。本件系爭商標
    於91年10月8日申請註冊，經被告准列為審定第0000000號商
    標，嗣參加人以該商標有違審定時商標法第77 條準用第37
    條第12款之規定，對之提起異議，被告審查期間，適商標法
    於92年11月28日修正施行，被告乃依該法將系爭商標逕予註
    冊，參加人亦具狀陳明本件商標法亦有違修正後商標法第23
    條第1項第13款之規定。又依商標法第90條規定，本件係於
    92年4月29日修正施行前，已提出異議，尚未異議審定之案
    件，依前揭法條規定，亦以本法修正施行前及本法修正施行
    後之規定均為違法事由為限，始撤銷其註冊，合先明。
二、次按，商標圖樣相同或近似於他人同一商品或類似商品之註
    冊商標，不得申請註冊；商標「相同或近似於他人同一或類
    似商品或服務之註冊商標或申請在先之商標，有致相關消費
    者混淆誤認之虞者」，不得註冊，分別為修正前商標法第37
    條第12款及現行商標法第23條第1項第13款本文所明定。又
    商標之近似，應本客觀事實，依異時異地隔離觀察及通體觀
    察為標準，以具有普通知識經驗之消費者，於購買時施以普
    通所用之注意判斷之。而所謂「有致相關消費者混淆誤認之
    虞」者，係指兩商標因相同或構成近似，致使相關消費者誤
    認為同一商標，或雖不致誤認二商標為同一商標，但極有可
    能誤認二商標之商品／服務為同一來源之系列商品／服務，
    或誤認二商標之使用人間存在關係企業、授權關係、加盟關
    係或其他類似關係而言。而判斷有無混淆誤認之虞，則應參
    酌商標識別性之強弱、商標之近似及商品／服務類似等相關
    因素之強弱程度、相互影響關係及各因素等綜合認定是否已
    達有致相關消費者產生混淆誤認之虞。
三、系爭商標係由中文「峰」、日文「」、英文「MI-NE」
    等字樣組人而成，其中中文「峰」及英文「MI-NE」相對大
    於日文「」字體，寓目印象深刻。系爭商標與據爭之第
    292086號「鋒RUNNER及圖」商標、第951355號「」商標圖
    樣相較，其中文「峰」、「鋒」及「」之讀音相同，於市
    場交易連貫唱呼之際，有致相關消費者產生混同誤認之虞，
    上開應屬構成近似。又據爭之註冊第667328號「歐卡菲
    MI-INE」商標圖樣之外文為「MI- INE」，與系爭商標圖樣
    上之外文「MI-NE」相較，細加比對固有字母「I」字之差別
    ，然其餘字母均係由簡單印刷體且排列順序相同之外文「
    MI-」、「NE」所構成，是二商標外觀上於異時異地隔離觀
    察之際，亦屬近似商標。原告主張「峰」字與「鋒」、「
    」字除有外觀上之差異外，系爭商標另有「」、「
    MI-NE」字樣；據爭註冊第292086號「鋒RUNNER及圖」商標
    另有「        」圖形及「鋒」字置於菱形框內等差異；又
    據爭第668328號商標外文部分為「MI-INE」，系爭商標則為
    「MI-NE」，不盡相同，且系爭商標另有字體極大之「峰」
    ，據爭商標4亦含有「歐卡菲」中文，可資區辨，系爭商標
    與據爭商標上開三商標整體印象並不近似，核非可採。再系
    爭商標與據爭之「鋒RUNNER及圖」商標、「」商標均係指
    定使用於襪子商品，而系爭商標與據爭之「歐卡菲MI-INE」
    商標」商標亦均指定使用於領巾、領帶、冠帽、服飾用禦寒
    用手套等相同或類似商品。衡酌二造商標圖樣近似之程度，
    以及指定使用商品相同或高度類似等因素，相關消費者極有
    可能誤認系爭商標與據爭諸商標商品為同一來源之系列商品
    ，或誤認二造商標之使用人存在關係企業、授權關係、加盟
    關係或其他類似關係，而產生混淆誤認之虞。原告雖主張系
    爭商標圖樣於香煙商品普遍為消費者所熟悉，但系爭商標於
    其所指定使用之衣服、鞋、靴等商品，並未與系爭商標使用
    於香煙商品具有相同知名度，或有其他關連之多角化經營證
    據，尚難以系爭商標於香煙商品普遍為消費者所熟悉，即認
    一般消費者接觸系爭商標的消費者當易將系爭商標與使用於
    香煙商品的原告知名商標產生連想，而認為來源同一。原告
    主張系爭商標已普遍為消費者所熟悉，應給予較大保護，系
    爭商標與據爭商標應無使相關消費者產生混淆誤認之虞一節
    ，亦非可採。又本件系爭商標係因指定使用於衣服、鞋、靴
    等商品，而有致消費者混淆誤認之虞，已如前述，尚不因原
    告自75年起即陸續以系爭商標圖樣申請註冊，使用於其他類
    別商品，即謂基於其善意亦得使用於衣服、鞋、靴等商品。
    原告關於系爭商標非出於攀附任何第三人商譽之意圖之主張
    ，亦不能作為有利原告判斷之論據。又系爭商標與據爭第
    292086號「鋒RUNNER及圖」、第951355號「」、第6673
    28號「歐卡菲MI-INE」商標構成近似且有使相關消費者產生
    混淆誤認之虞，已如前述。至於另一據爭之第604869號商標
    是否與系爭商標構成近似而有使且有使相關消費者產生混淆
    誤認之虞，因已不影響本件判斷結論，爰不予論斷，應併
    明。
四、從而，被告就系爭案商標以其有違註冊時商標法第37條第12
    款及現行商標法第23條第1項第13款之規定，而為系爭商標
    之註冊應予撤銷之處分，於法核無不合。訴願決定予以維持
    ，亦無違誤。原告主張前詞，請求撤銷訴願決定及原處分為
    無理由，應予駁回。
據上論結，本件原告之訴為無理由，爰依行政訴訟法第98條第3
項前段，判決如主文。
中    華    民    國    95    年     1    月   19     日
                          第三庭審判長法  官  姜素娥
                                      法  官  陳秀
                                      法  官  陳國成
上為正本係照原本作成。
如不服本判決，應於送達後20日內向本院提出上訴狀並表明上訴
理由，如於本判決宣示後送達前提起上訴者，應於判決送達後20
日內補提上訴理由書（須按他造人數附繕本）。
中    華    民    國    95    年     1    月   20     日
                                      書記官  王英傑


司法院資訊處製作；財團法人民間司法改革基金會備份。
